臺灣高等法院花蓮分院刑事判決　　　　　　　　　　　九十年度上訴字第一三四號
　　上　 訴　 人　臺灣花蓮地方法院檢察署檢察官
　　上訴人即被告　丙○○
　　被　　　　告　壬○○
　　右　 一　 人
　　選　任辯護人　張靜
右上訴人因被告等重利案件，不服臺灣花蓮地方法院八十七年度訴字第一七六號中華
民國九十年四月十日第一審判決 (起訴案號：臺灣花蓮地方法院檢察署八十六年度偵
字第三九六八號），提起上訴，本院判決如左：
    主  文
原判決關於丙○○、壬○○部分撤銷。
丙○○、壬○○共同乘他人急迫貸以金錢，而取得與原本顯不相當之重利為常業，各
處有期徒刑壹年陸月。
    事  實
一丙○○、癸○○（經原審以常業重利罪處有期徒刑一年六月，緩刑四年確定）為同
  居人（有事實上之夫妻關係），壬○○為癸○○之叔父。渠等基於以重利為常業之
  犯意聯絡，自民國（下同）八十三年間起，由丙○○、癸○○在更生日報刊登「電
  話0000000、0000000王先生，支票借款」之廣告，誘使亟須現金週
  轉而有急迫情形之不特定人打電話借款，渠等於接到借款人之電話後，丙○○自稱
  「王一誠」或「王先生」，癸○○自稱「張小姐」或「魏小姐」，並直接到各借款
  人住處接洽借款事宜。借款以十天為一期，月息四十五分至七十分（第一期利息預
  扣），並先要求借款人簽發支票、本票或交付汽車、不動產之權利證明文件作為保
  證，丙○○、癸○○於取得前開票據及文件資料後，即持至壬○○位於花蓮縣吉安
  鄉○○路四七０號住處交付予壬○○，由壬○○以月息百分之十五（俗稱十五分）
  之利率，提供資金給丙○○、癸○○轉交付借款人（利息先扣）。嗣後丙○○、癸○○按期（每十天為一期）向借款人收取利息當天，即至壬○○前開住處結算利息
  ，並以現金或簽發支票之方式（八十四年七月以前係以現金支付，之後以癸○○花
  蓮市第二信用合作社第六五一─八帳戶支票支付），支付以月息百分之十五計算之
  利息予壬○○。而以此方式連續貸款予需款孔急而有急迫情形之丁○○、己○○、
  子○○、丑○○、寅○○（以上五人之借款時間，借款金額、放款內容、利率等均
  如原判決附表所示）等不特定人。丙○○、癸○○、壬○○等三人而反覆以此方式
  取得與原本顯不相當之重利，並均以之為常業。
二案經寅○○提出告訴及法務部調查局花蓮縣調查站報請台灣花蓮地方法院檢察署檢
  察官偵查起訴。
    理  由
壹、關於被告丙○○部分：
  一引用原審判決所記載之證據及理由（除後述不當部分外）。
  二原審對被告丙○○論罪科刑，固非無見。惟查：被告丙○○、癸○○與被告壬○○三人間有犯意聯絡及行為分擔，皆為共同正犯（詳如後述）。原審失察，僅認
    定被告丙○○與癸○○間有共犯關係，尚有未洽。被告丙○○上訴意旨否認犯罪
    ，雖毫無足取，惟原判決既有可議，本院仍應予以撤銷改判。爰審酌被告丙○○
    乘他人亟須現金週轉而有急迫情形之際，坐收重利，其行徑與趁火打劫無別，惡
    性重大及其犯罪後曾經坦承犯行，足見其尚有悔意等一切情狀，仍處有期徒刑一
    年六月，以示懲儆。
貳、關於被告壬○○部分：
  一右揭犯罪事實，業據被告丙○○、癸○○於偵查及原審審理時明確指證在卷，且
    有癸○○簽發予被告壬○○之支付本息支票共一百六十五張（見外放證物袋）、
    癸○○所提出之「收付帳款清冊」一份（見偵查卷第六六頁）、花蓮縣調查站在
    被告壬○○住處查扣之債務人票據、權狀等債務人質押文件（見八十六年度聲字
    第五八七號偵查卷第三一頁反面扣押物目錄，存放於本院贓證物品庫）及癸○○
    支票簿存根聯（共六本，見外放證物袋）上「叔息」（叔叔之利息）、「叔本」
    （叔叔之本金）之記載可稽。
  二訊據被告壬○○矢口否認其有前揭事實欄所載之犯行，並辯稱：因被告丙○○、
    癸○○以作工程需要資金為由，持他人之支票向伊借款高達一千餘萬元，通常僅
    算二、三分之利息，伊不知被告丙○○、癸○○經營地下錢莊之事，直到事發之
    後，伊才知道渠等二人把錢拿去放高利貸，伊並未每天收受癸○○所交付之利息
    支票。花蓮縣調查站在伊家中所查扣之票據及文件資料，其中部分票據是被告丙○○、癸○○向伊調現時所交付，其餘票據及文件則係被告丙○○、癸○○避不
    見面後，伊至癸○○家中（即癸○○之父陳石榮住處）取得。癸○○簽發之花蓮
    市第二信用合作社支票在伊妻甲○○之帳戶內提示兌現，是癸○○拜託伊妻幫忙
    作成績的（大量使用支票，可以申請更多的空白支票本），伊女兒陳芝瑩之帳戶
是伊借給林春瑛使用，其他親友收受癸○○之支票在渠等自己之帳戶內提示兌現
    ，與伊無關。被告丙○○、癸○○係因伊嗣後向渠等追討債務而挾怨誣攀云云。
  三惟查：
    (一)被告壬○○於花蓮縣調查站及檢察官於八十六年十一月十一日訊問時稱：被告
      丙○○及癸○○並未告訴伊調現是作何用途，伊也沒有問他們二人，所以伊不
      知道被告丙○○及癸○○借錢之用途，且癸○○與伊是叔侄關係，故未向他們
      二人收取利息（見三九六八偵查卷第八頁正面、第四三頁）；於八十六年十月
      二十八日檢察官偵查應訊時稱：伊共借被告丙○○二百多萬元，有的是向林春
      借的，有些是從二信建國分社伊帳戶內提供出來的（見三九六八偵查卷第十
      八頁反面）；於八十七年十一月二十四日原審審理時稱：被告丙○○及癸○○
      前後還差一千八百多萬元未還，沒有約定利息，伊不知被告丙○○及癸○○借
      錢作何用途（見原審卷第四九頁正面）；於八十八年六月三十日原審審理時稱
      ：「我純粹是受託處理此事」、「陳秀惠、林春英，因為他們有錢借給丙○○
      ，丙○○跑了，所以他們託我去調查票主是否把錢交給丙○○。」（見原審卷
      第二一一頁）；於八十九年八月十六日原審審理時稱：伊借錢給被告癸○○作
      北二高工程，每次幾十萬元，共借了幾百萬元，因為是叔侄關係，並無約定利
      息，由癸○○隨意給付，但癸○○也只付了幾次利息就沒有再付了（見原審卷
      第二八六頁正面）；於八十九年十一月二十三日原審審理時稱：「我會將錢借
      給丙○○，是因為癸○○向我借錢，說丙○○做工程需要用錢」（見原審卷第
      三一一頁）；於九十年三月十五日原審審理時稱：「丙○○和癸○○向我借錢
      時說是要去做工程」（見原審卷第三四六頁）；於本院九十年十月十七日調查
      時稱：（癸○○）原來沒有給利息，後來我跟她說，她才給我利息，前幾次有
      付，後來就沒有付了，因為是自己的姪子，所以想儘量幫忙，沒有和她計較。
      」（見本院卷第一二六頁）；於九十一年三月六日本院審理時稱：因是我自己
      的姪女，所以沒有硬性的算，通常只有二、三分。」（見本院卷第○○頁）。
      前後就何人借款予被告丙○○及癸○○、借款原因、借貸金額及是否收取利息
      各節，供述一再反覆。苟被告壬○○所辯伊純粹係基於幫助姪女（癸○○）之
      善意而借款予被告丙○○、癸○○週轉一節屬實，何克臻此？再參照被害人子
      ○○稱：伊於八十五年十月間提供土地給被告丙○○抵押時，被告丙○○曾向
      伊稱：要與金主「陳師父」商量（見第五八七號偵查卷第八頁反面第五行），
      而被告壬○○自承伊曾經是剃度受戒且身著僧袍之比丘，被告丙○○口中所稱
      之「陳師父」顯係指被告壬○○無疑，亦堪見被告丙○○、癸○○指證被告壬○○係伊等所經營地下錢莊幕後金主一節，並非事後挾怨誣攀。
    (二)次查：被告丙○○於八十七年十一月二十四日原審審理時明確指證稱：「．．
      ．被告壬○○是我們幕後金主，壬○○借錢給我們，我們再借錢給己○○他們
      。我向壬○○借錢的利息每十天五分（本金之百分之五），月息十五分（本金
      之百分之十五）；我借出去的是月息四十五分（本金之百分之四十五）。客戶
      都是要軋票或緊急週轉，客戶有些簽發本票，有的因為有擔保品，所以沒開。
      開本票時金額都事先寫好，票面金額是本金，日期大部分事先填妥。錢借出去
      都會先扣一期利息。壬○○也知道我借的錢係用來放款。我是工程的生意沒做
      好，才來花蓮做放款．．．」（原審院卷第四八頁）。被告癸○○於同日亦接
      續指證稱：「丙○○上述所言實在。」、「我們是因無法付壬○○的利息才離
      開花蓮」（本院卷四八頁反面）。渠等再於八十八年四月二十三日原審提示花
      蓮縣調查站在被告壬○○位於花蓮縣吉安鄉○○路四七０號住處搜索後所扣押
      之楊閔如、董新發、黃天麟、詹瞻、子○○、王宏義、吳峰樹等人所簽發之本
      票、支票及李金龍、藍曉鳳等人之汽車車籍資料、土地所有權狀等文件（見聲
      字第五八七號偵查卷第二九頁反面扣押物目錄）時證稱：「這是人家向我們借
      錢押的．．．這些東西都是我們收到票交給壬○○，壬○○同意借款後，才會
      借給我們錢。如果借錢的人有拿支票及本票，就只留支票在壬○○那兒，如果
      只有本票，就直接將本票放在壬○○那兒。這些東西本來就經由我（們）交給
      壬○○。」（見原審卷第一九八頁正面）。核與證人陳石榮（即被告癸○○之
      父、被告壬○○之胞兄）於花蓮縣調查站訊問時所稱：被告壬○○於八十六年
      六月間（應係五月間）僅自伊家中帶走二本帳本，並未帶走支票或本票等資料
      等情相符（見三九六八偵查卷第十頁反面）。而陳石榮與被告壬○○係同胞兄
      弟，對其女兒即癸○○將被告壬○○捲入本案，極為不滿，亦有陳石榮向原審
      提出之陳情書可稽（見原審卷第九至十頁），衡情陳石榮顯不可能故意作出不
      利於被告壬○○之證詞。是花蓮縣調查站於案發後在被告壬○○住處所扣押之
      債務人所簽發之票據及汽車、不動產權利證明文件，全部均係被告丙○○、癸○○之前即已交付被告壬○○所質押之物無疑。足見被告壬○○所辯伊所持有
      之各被害人之前開票據及所有權狀等資料其中有一部分是伊於被告丙○○、癸○○二人避不見面後，始前往被告癸○○住處（即花蓮縣吉安鄉○○村○○○
      街一七四巷十七號陳石榮住處）取得一節，顯然不實。亦堪見被告丙○○、癸○○於偵查及原審時所為前述不利於被告壬○○之指證並非虛構。
    (三)又查：被告丙○○於八十九年九月二十一日原審審理時證稱：「我們（伊與被
      告壬○○）是每日結帳，每日所收得的利息當天晚上到壬○○住處，給付他應
      得的利息。」（見原審卷第二九三頁正面）。癸○○於八十九年十月二十五日
      原審審理時亦證稱：「花蓮二信支票簿存根聯可以證明我十月我有付利息給壬○○，利息原用現金付，之後我都用花蓮二信的支票支付，我幾乎每天都付給
      壬○○一張支票，但我均未記載受款人，此一帳戶是我的名字，帳號六五一之
      八，八十四年至八十五年間。」（見原審卷第三○一至三○二頁）。經原審函
      請花蓮市第二信用合作社檢送癸○○六五一之八帳戶於八十四及八十五年間簽
      發之支票正反面影本共計二百五十九張（見外放證物），經本院將之與癸○○
      所提出之支票存根之記載對照整理後，發現其中於癸○○於支票存根記載「叔
      息」（叔叔利息）或「叔本」（叔叔本金）者，共有一百二十四張（自本院卷
      第○○頁至○○頁），連同支票號碼一九七字頭的支票（癸○○僅提出六本支
      票存根，此部分無存根可資對照）共有一百六十五張（見本院卷第○○頁至○○頁），分別自被告壬○○、甲○○（被告壬○○之妻）、辛○○、庚○○、
      陳秀櫻（以上三人係被告壬○○之姐妹）、戊○○（辛○○之子）、陳芝瑩（
      係被告壬○○之女）、乙○○（被告壬○○之友人）帳戶中提示兌現，有花蓮
      市第二信用合作社之復函可稽（見本院卷第六四及六五頁）。其發票期間自八
      十四年七月十日起至八十五年十一月十日止，各紙支票所記載之金額，絕大多
      數均非屬整數，而係附有百位以下數字之金額（例如：二萬三千八百五十元，
    三萬七千五百元），該等數額顯然係經由精密之計算後所產生，與一般借款多
      取整數之情形迥然不同。再參照前開支票之簽發密度極高，與被告丙○○及癸○○事後憑渠等記憶所述：渠等均係於收取利息當天與被告壬○○結算，幾乎
      每天都有簽發支票給被告壬○○等情，十分接近。證人辛○○、庚○○、陳秀
      櫻、林珈羭（乙○○之妻）於原審及本院調查時所證前述自渠等帳戶提示之癸○○所簽發之支票是癸○○所交付之借款支票云云，已經非可盡信。況即使單
      以被告壬○○及其妻甲○○帳戶中提兌現之支票計算，其數額亦高達一○六張
      ，其簽發密度極高（見本院卷第○○至○○頁），在部分時段內，每日均有簽
      發支票，核與被告丙○○、癸○○前揭陳述，亦無齟齬。更堪見被告丙○○、
      癸○○前揭不利於被告壬○○之陳述確與事實相符。
    (四)雖公訴人未查明癸○○於偵查中所提出之「收付帳款清冊」及「壬○○集團每
      日營收紀錄單」所記載之全部借款人（即本案重利罪之被害人）是否真正（前
      開「收付帳款清冊」及「壬○○集團每日營收紀錄單」並未記載各借款人之住
      所及年籍資料），被告丙○○、癸○○於本院調查時又已否認渠等於偵審中所
      為自白之真實性，本院復已無從查明前開借款人之真實年籍資料並傳訊渠等到
      庭查證（原審已依前揭扣押物所記載之債務人姓名傳訊無著）。惟本院認為依
      據前述癸○○花蓮市第二信用合作社帳戶支票顯示癸○○確實於八十四至八十
      五年間密集對被告壬○○支付利息之事實，認為被告丙○○、癸○○於原審所
      為不利於被告壬○○之供述，確實可信，被告壬○○長期提供資金與被告丙○○、癸○○共犯重利罪之基本事實已經足堪認定，本院並無再依職權調查之必
      要，併此敘明。
  四按刑法上所謂常業，指反覆以同種類行為為目的之社會活動之職業性犯罪而言，
    至於是否恃此犯罪為唯一之謀生職業，則非所問，縱令兼有其他職業，仍無礙於
    該常業犯罪之成立（最高法院八十五年度台上字第五一○號判例參照）。查被告
    丙○○長期提供資金供被告丙○○、癸○○以重利經營地下錢莊，並坐收月息百
    分之十五之高利，其與被告丙○○、癸○○間有犯意聯絡及行為分擔，至為明顯
    。核其所為，係犯刑法第三百四十五條之常業重利罪。其與被告丙○○、癸○○
    間有犯意聯絡及行為分擔，皆為共同正犯。原審失察，遽為被告壬○○無罪之諭
    知，尚有未洽，公訴人執此提起本件上訴為有理由，自應撤銷改判。爰審酌被告
    壬○○居身幕後提供資金供被告丙○○及癸○○經營地下錢莊，收取重利，並以
    之為常業，其惡性與被告丙○○、癸○○無殊，及其犯罪後之態度等一切情狀，
    處有期徒刑一年六月。
據上論斷，應依刑事訴訟法第三百六十九條第一項前段、第三百七十三條、第三百六
十四條、第二百九十九條第一項前段，刑法第三百四十五條，罰金罰鍰提高標準條例
第一條前段，判決如主文。
本案經檢察官李土城到庭執行職務。
中      華      民      國    九十一    年      三      月      二十    日
                                    審判長法官  謝  志  揚
                                          法官  蔣  有  木
                                          法官  何  方  興
又正本證明與原本無異。
如不服本判決，應於送達後十日內，向本院提出上訴狀。其未敘述理由者，並應於提
出上訴狀後十日內向本院補提理由狀（須附繕本）。
                                        書記官  劉  妙  娘
中      華      民      國    九十一    年      三      月      二十    日
